【裁判字號】    88,重訴,1631
【裁判日期】    890427
【裁判案由】    損害賠償
【裁判全文】
臺灣臺北地方法院民事判決  八十八年度重訴字第一六三一號
    原      告  甲○○
    被      告  乙○○
    訴訟代理人  丙○○
右當事人間損害賠償事件，本院判決如左：
    主      文
被告應給付原告新台幣貳拾伍萬元及自民國八十八年一月十五日起至清償日止，按週
年利率百分之五計算之利息。
原告其餘之訴駁回。
訴訟費用由被告負擔十分之一，餘由原告負擔。
    事      實
甲、原告方面：
  一、聲明：
    （一）被告應給付原告新台幣（下同）貳仟伍佰萬元，及自起訴狀繕本送達翌日
          起至清償日止，按週年利率百分之五計算之利息。
    （二）訴訴費用由被告負擔。
  二、陳述：被告與原告原係熟識之朋友，被告竟意圖使原告受刑事處分，其明知如
      附表所示之借據均為其親自書寫，竟基於誣告之犯意，先後於民國（下同）八
      十六年六月十七日具狀偽稱附表所示借據均為原告所偽造，向台灣台北地方法
      院檢察署檢察官具狀仍稱如附表所示之借據確為原告所偽造之刑事補充告訴理
      由追加告訴狀，嗣經檢察官查明附表所示借據均為被告所書寫，而對原告為不
      起訴處分，為此原告乃對被告提起刑事誣告案件，並經本院判處被告有罪，顯
      見被告所為之誣告行為，係屬侵權行為，為此提起本件訴訟，請求判決如訴之
      聲明。
  三、證據：提出本院八十七年度自字第五八七號及台灣高等法院八十八年度上訴字
      第三０二二號刑事判決書各乙份為證。
乙、被告方面：
  一、聲明：
    （一）原告之訴駁回。
    （二）訴訟費用由原告負擔。
  二、陳述：
    （一）被告前之於八十六年六月十九日向檢察官申告原告涉嫌詐欺，及於八十六
          年十二月二十九日再向檢察官提出原告涉嫌偽造借據，乃因被告確信未於
          七十五年間向原告借款故無詐欺原告之情，且原告有諸多不合理之行徑，
          更增被告懷疑原告自行偽造如附表所示之借據，被告為求判明是非，始向
          檢察官申告原告誣告及偽造借據之嫌疑，被告並無明知借據為真正，卻故
          意捏造原告偽造借據之情，被告實係基於諸多客觀事實而合理懷疑原告有
          偽造之行為始為申告，並無誣告故意自不構成誣告之犯行。
    （二）又原審刑事判決被告有誣告之犯行，無非係以憲兵學校鑑定結果，認為附
          表所示借據上全部手寫之字跡相同，係出自一人所書寫，且附表所示借據
          上「乙○○」之字跡與被告所書立於台北市銀行活期存款印鑑卡取款條上
          之「乙○○」之字跡，經法務部調查局鑑定結果認二種之筆跡相同為據，
          但該二紙借據確非被告所書寫，且觀諸上開機關之鑑定內容，憲兵學校之
          鑑定報告，其鑑定結果係二紙借據之書寫個性、慣性、特徵、筆劃關連及
          組織方式相同，並未針對該借據上「全部手寫之文字，是否同屬於同一人
          所書寫？」為答覆，而調查局之鑑定方法欄記載「歸納分析、特徵比對」
          ，但對鑑定內容完未予說明，鑑定方式似欠詳盡，自尚難採認鑑定結果遽
          認為被告所書寫。
    （三）按誣告罪之成立以意圖他人受刑事處分或懲戒處分，而虛偽之告訴告發報
          告者為要件，所謂虛偽係指明知無此事實故意捏造成言，若告訴人誤認有
          此事實或以為有此嫌疑，自不得指為虛偽，即難科以本罪，是縱認附表所
          示借據為被告所書寫，但被告主觀上確信非伊所書寫，則自無明知無此事
          實而完全出於虛構之情，縱係被告有所誤會而誤為申告原告之偽造犯行，
          亦不得以誣告罪相繩。
    （四）再按原告請求損害賠償，無非係以被告明知如附表所示借據全文為其所書
          寫，乃竟誣告為原告所偽造，致其受有損害，是以如附表所示之借據全文
          ，是否皆為被告之筆跡，不但關係該借據有無被偽造、變造及被告有無誣
          告之犯行，誠屬本件損害賠償請求有無理由之關鍵，自應加以澄清。
    （五）查被告曾於台北市政府警察局松山分局東社派出所，請原告出示借據原本
          以為清償，但原告未提出，嗣原告數度對被告提起民刑訴訟，亦未能提出
          上開借據，被告在參諸原告與被告過去交往之情，才合理懷疑提出原告偽
          造文書之告訴，但審究各鑑定機關之筆跡鑑定，或謂依常理判斷，二紙借
          據上全部之文字除「甲○○」、「乙○○」等字外，應分別為同一人所寫
          ，是否與借據上其他文字亦屬同一人所寫，請再蒐集涉嫌書寫人七十五年
          間所寫之類同字多件，連同該二借據原本以為鑑驗，或因缺乏乙○○七十
          五年平日所書寫直式筆跡而無法鑑定，或僅謂「乙○○」之簽名，兩紙筆
          跡相同，而未依前開說明，就全文是否皆為被告所書為筆跡鑑定，則被告
          所稱上開證據有偽造、變造之情形，非無可能，故前開鑑定顯不足為該二
          紙借據即為被告所簽具之明證，且刑事案件尚未判決確定，是原告據誣告
          以請求損害賠償，自屬無從認定。
丙、本院依職權調閱台灣台北地方法院檢察署八十七年度執他字第五九五號執行卷（
    含本院八十六年度自字第五九六號刑事全卷）。
    理      由
壹、原告起訴主張被告意圖使原告受刑事處分，其明知如附表所示之借據均為其親自
    書寫，竟基於誣告之犯意，先後於八十六年六月十七日具狀偽稱附表所示借據均
    為原告所偽造，向台灣台北地方法院檢察署檢察官具狀仍稱如附表所示之借據確
    為原告所偽造之刑事補充告訴理由追加告訴狀，嗣經檢察官查明附表所示借據均
    為被告所書寫，而對原告為不起訴處分，為此原告乃對被告提起刑事誣告案件，
    並經本院判處被告有罪，顯見被告所為之誣告行為，係屬侵權行為，為此提起本
    件訴訟，請求判決如訴之聲明等語。
貳、被告則以：如附表所示之借據確非伊所書寫，因伊基於合理之懷疑，可能係原告
    所偽造，始提起偽造文書之刑事申訴，嗣原告雖經檢方為不起訴處分確定，且原
    告即此理由對伊提起誣告罪之刑事訴追，雖經本院及台灣高等院判處伊有罪，但
    判決依據所引用之鑑定報告並未能確認如附表所示之借據為伊所書寫，且該刑事
    案外現上訴於最高法院審理中，伊自始即無誣告之犯行等語，資為抗辯。
參、經查本件原告主張被告因原告持有附表所示之借據，以被告向其詐借二萬五千元
    為由，先後對被告提出詐欺及自訴，被告明知附表所示之借據確係其親筆所書，
    竟意圖使原告受刑事處分，先於八十六年六月十九日偽稱附表所示借據均為原告
    偽造，原告卻持以誣指被告詐欺云云，向台灣台北地方法院檢察署檢察官對原告
    提出誣告之告訴，復承前開誣告之同一犯意，於八十六年十二月二十九日，再提
    出刑事補充告訴理由追加告訴狀向檢察官追加告訴原告涉嫌偽造文書，仍捏稱原
    告偽造附表所示借據云云，嗣經檢察官查明該借據均為乙○○所書寫，而對原告
    為不起訴處分等情，業據其提出本院八十七年度自字第五八七號及台灣高等法院
    八十八年度上訴字第三０二二號刑事判決書各乙份為證，況且被告對於曾對原告
    提出上開刑事訴訟，嗣經檢察官為不起訴處分乙節，亦不爭執，自堪認原告此部
    分主張為真實。
肆、第查被告抗辯前述刑事判決書所依據之鑑定報告尚不足以認定如附表所示借據確
    為被告所書寫云云；惟查：
    一、附表所示借據併同台北市銀行乙○○活期存款印鑑卡、取款條，經送法務部
        調查局鑑定結果，認該借據上之乙○○簽名與被告親書於該印鑑卡、取款條
        上之乙○○簽名筆跡相同，另本院刑事庭將上開借據與被告在台北銀行開設
        帳戶之開戶資料，被告向戶政事務所申請印鑑證明所填載之印鑑卡、申請結
        婚登記時所附被告親書之結婚證明及被告自行提出之日常書寫字跡等委請內
        政部警政署刑事警察局鑑定結果，亦認該借據上「乙○○」簽名與其餘送鑑
        文件上被告之簽名筆跡相同，足徵如附表所示借據上之「乙○○」簽名顯係
        被告本人所為。
    二、況查憲兵學校鑑定如附表所示借據上全部手寫文字筆跡是否同一人所為，該
        核鑑定結論認如附表所示借據全部文字筆跡間，書寫之個性、慣性、特徵、
        筆劃關連及組織方式相同，而證人即承辦該鑑定之經辦員董繼宗亦於台灣高
        等法院刑事卷調查時證稱：借據上之全部文字筆跡確相同等語，是如附表所
        示借據內容與簽名應係同一人所書，堪以採認。
    三、綜上所述，如附表所示借據之立據人「乙○○」簽名，既確係被告親筆所為
        ，被告就其本人親自所為，自無不知之理，益證被告所辯尚難採信，且刑事
        判決書亦同此認定，而判決被告犯有誣告罪。
伍、按因故意或過失，不法侵害他人之權利者，負損害賠償責任，且不法侵害他人之
    身體、健康、名譽者，被害人雖非財產上之損害，亦得請求賠償相當之額，民法
    第一百八十四條第一項前段、第一百九十五條第一項分別定有明文，被告因涉嫌
    誣告原告，已如前述，從而原告請求被告賠償因名譽受損之精神慰撫金，依法有
    據，惟查原告係國立台灣大學夜間部商學系八十一學年畢業生（此有該校八十八
    年十月二日八八校進修字第０二二三七二號函在卷可稽），且原告在國內並無工
    作，亦無報稅資料等情，此為原告所自承，被告則為五十歲中年人，任職於中國
    信託副理，薪資約每月十萬元，有不動產，惟尚有妻小需扶養（此觀諸戶籍謄本
    自明，且為原告所自承），是參酌原告因被告誣其偽造文書致使名譽受損程度、
    兩造之社會地位、經濟狀況等一切情況，因認被告應賠償原告名譽受損之精神慰
    撫金以二十五萬元為適當。
陸、從而原告依侵權行為之法律關係所得請求之金額為二十五萬元，原告於此項金額
    內及自起訴狀繕本送達代催告之翌日即八十八年一月十五日起至清償日止，按週
    年利率百分之五計算之利息請求，即屬有據，逾此範圍之請求為無理由，應予駁
    回。
柒、本件事證已臻明確，兩造其餘攻擊防禦方法，核與判決結果不生影響，自無庸逐
    為論述，併此敘明。
捌、結論：原告之訴，為一部有理由，一部無理由，依民事訴訟法第七十九條但書，
    判決如主文。
中      華      民      國    八十九    年      四      月    二十七    日
                                            民事第四庭法      官  陳博文
右為正本係照原本作成
如對本判決上訴，須於判決送達後廿日內向本院提出上訴狀
中      華      民      國    八十九    年      四       月    二十七    日
                                                        法院書記官 蘇彥宇


司法院資訊處製作；財團法人民間司法改革基金會備份。
